【裁判字號】    97,抗,14
【裁判日期】    970111
【裁判案由】    聲明異議
【裁判全文】
臺灣高等法院臺南分院民事裁定  97年度抗字第14號
抗  告  人
即 第三 人
即 聲明 人  林務局
相  對  人
即 債權 人  甲○○
            華南商業銀行股份有限公司
上  一  人
法定代理人  乙○○
相  對  人
即 債務 人  丙○○
上列抗告人因與相對人間請求清償債務強制執行抗告人聲明異議
事件，對於中華民國96年11月19日臺灣臺南地方法院（96年度執
字第11795號）所為裁定，提起抗告，本院裁定如下：
    主  文
抗告駁回。
抗告程序費用新台幣壹千元由抗告人負擔。
    理  由
一、抗告人於原法院聲明異議意旨略以：抗告人於原法院查封前
    ，經債務人丙○○之允許，在渠土地上出資建造附圖編號4
    之建築物，該建物即為抗告人所有。其占用系爭土地之法律
    性質係使用借貸，並非租賃關係。又債權人甲○○聲請拍賣
    抵押土地標的物之底價已足清償抵押債權額，故抗告人不同
    意將附圖編號4之建築物與土地併付拍賣，且抗告人占用之
    土地部分於拍定後亦不得點交，為此聲明異議等語。
二、抗告意旨略以：民法第877條之立法目的，在於保障抵押權
    人，並不及於普通債權人，原裁定除斟酌抵押債權人甲○○
    之情形外，復考量及併案債權人華南銀行股份有限公司之債
    權額是否得獲償，顯已違反民法第877條規定之意旨。又本
    件所查封之土地及建築物經送遠現不動產估價師事務所鑑價
    結果，土地價格合計為新臺幣（下同）74,391,703元，而50
    建號之建築物價格為14,570,641元，總計88,962,344元，已
    接近債權人甲○○聲請執行之債權額90,579,192元，縱使扣
    除附圖編號4之建物價格，亦不致影響債權人甲○○債權之
    實現。故原法院至少應就附圖編號4之建物是否併付拍賣，
    是否足以影響拍賣土地之價格作出鑑價，始得據以決定應否
    併付拍賣。原法院於96年11月20日函請楊宗儒建築師事務所
    就附圖編號1至16之建物分別標價後再計算總價，究竟附圖
    編號4之建物價值多少? 總價多少? 是否超出遠現不動產估
    價師事務所之鑑價14,570,641元? 如果超出，合併遠現不動
    產估價師事務所就土地鑑定價格為74,391,703元，是否得以
    滿足抵押債權人甲○○之債權?如得以滿足，是否還有必要
    併付拍賣? 原法院未待楊宗儒建築師事務所鑑價之結果出爐
    ，即認為有併付拍賣之必要，顯有違誤。為此提起抗告，求
    為廢棄原裁定等語。
三、按「不動產所有人設定抵押權後，於同一不動產上，得設定
    地上權或其他以使用收益為目的之物權，或成立租賃關係。
    但其抵押權不因此而受影響。」「前項情形，抵押權人實行
    抵押權受有影響者，法院得除去該權利或終止該租賃關係後
    拍賣之。」「不動產所有人設定抵押權後，於同一不動產上
    ，成立第一項以外之權利者，準用前項之規定。」民法第86
    6條定有明文。次按「土地所有人於設定抵押權後，在抵押
    之土地上營造建築物者，抵押權人於必要時，得將其建築物
    與土地併付拍賣，但對於建築物之價金，無優先受清償之權
    。民法第877條（現已修正）定有明文。此規定之目的，在
    於期使房屋與土地能同歸一人，易於拍賣，以保障抵押權人
    ，並簡化法律關係，以避免或減少紛爭。故如土地所有人於
    將土地供抵押權人設定抵押權後，雖未自行於土地上營造建
    築物，但容許第三人在土地上營造建築物，為避免單獨拍賣
    土地，可能使土地及建物非由同一人所有，法律關係趨於複
    雜，衍生糾紛，及為使土地易於拍賣，保障抵押權人權益，
    本於上述法條之立法意旨，自應許抵押權人行使抵押權時，
    將第三人於抵押權設定後在土地上營造之建築物與抵押之土
    地併付拍賣，而將房屋賣得價金交還該第三人。」 (參照最
    高法院92年度台抗字第641號裁定意旨)。又按「土地所有人
    於設定抵押權後，在抵押之土地上營造建築物者，抵押權人
    於必要時，得於強制執行程式中聲請法院將其建築物與其土
    地併付拍賣，但對於建築物之價金，無優先受清償之權。」
    「前項規定，於第866條第2項及第3項之情形，如抵押之不
    動產上，有該權利人或經其同意使用之人之建築物者，準用
    之。」96年3月28日修正公佈之民法第877條第1項、第2項亦
    分別定有明文。綜觀上開判例及法條之意旨，若土地所有人
    於設定抵押權後，容許第三人在土地上營造建築物，雖該建
    築物並非土地所有人所有，但為避免單獨拍賣土地，可能使
    土地及建築物非由同一人所有，法律關係趨於複雜，衍生糾
    紛，且為使土地易於拍賣，以保障抵押權人之權益，應允許
    抵押權人於必要時，得於強制執行程式中聲請法院將建築物
    與其土地併付拍賣，但應將建築物賣得之價金交還該第三人
    至明。又按強制執行程序進行中，執行法院固不得就原執行
    名義另行判斷債權人之請求權當否，惟強制執行法第8、9、
    17、19條既明文賦予執行法院調查權，則為使執行程序能順
    利進行，關於強制執行程序本身涉及之實體上事項，執行法
    院於得調查認定之範圍內，仍必須於該程序中自為判斷（最
    高法院89年度台上字第239號判決參照）。而強制執行程序
    特重迅速確實，對於強制執行程序本身涉及之實體上事項，
    執行法院應依前開規定，就其調閱卷宗或詢問當事人或命債
    權人查報或依職權調查所得卷證資料，而為形式上之審查，
    基此，有無併付拍賣之必要，執行法院於形式上之審查以拍
    賣土地時是否足以清償所擔保之債權為準決定建築物能否存
    續。又「第三人就執行標的物有足以排除強制執行之權利者
    ，得於強制執行程序終結前，向執行法院對債權人提起異議
    之訴。如債務人亦否認其權利時，並得以債務人為被告。」
    、「當事人或利害關係人，對於執行法院執行命令，或對於
    執行法官、書記官、執達員實施強制執行之方法，強制執行
    時應遵守之程序，或其他侵害利益之情事，得於強制執行程
    序終結前，為聲請或聲明異議。」強制執行法第15條、第12
    條分別定有明文。從而，自應許抵押權人行使抵押權時，將
    第三人於抵押權設定後在土地上營造之建築物與抵押之土地
    併付拍賣，執行法院對此程序本身所涉及之「執行債務人即
    土地所有人於將土地供抵押權人設定抵押權後，容許第三人
    在土地上營造建築物」「有無併付拍賣之必要」等實體上事
    項，仍應於得調查認定之範圍內自為判斷，如由卷證資料為
    形式審查之結果，足認執行債權人已釋明上情，即應准許將
    建物與基地併付查封拍賣，以免有礙執行程序之進行。至若
    執行當事人以外之第三人認其就執行標的物有足以排除強制
    執行之權利者，則應由該第三人依強制執行法第15條之規定
    提起異議之訴而為實體之救濟，乃屬當然。末按「強制執行
    法第17條所謂於強制執行開始後，始發現債權人查報之財產
    確非債務人所有者，應由執行法院撤銷其執行處分，係指查
    報之財產確非債務人所有者而言。若該財產是否債務人所有
    尚待審認方能確定，執行法院既無逕行審判之權限，尤非聲
    明同法第12條所定之異議所能救濟，自應依同法第16條之規
    定 (已修正為第15條)，指示主張有排除強制執行權利之第
    三人，提起執行異議之訴，以資解決。」最高法院49年度台
    抗字第72號判例參照。
四、經查：
（一）系爭坐落臺南縣白河鎮○○○段447－5、447－11、447－
      12、447－13、448－19、448－22等地號土地（下稱系爭
      土地）均係債務人丙○○所有，並均於83年10月17日為案
      外人臺灣土地銀行設定抵押權，嗣該抵押權轉輾讓與債權
      人甲○○，有債權人甲○○具聲請強制執行狀後附之土地
      登記第一類謄本6份在原審卷(一)可憑。又原法院於96年3月
      16日履勘現場並進行查封時，在場之抗告人陳稱: 上開未
      保存登記建物，現由伊作六溪電影文化城使用，伊與債務
      人未立書面契約，僅口頭約定，經營所得再分配與債務人
      等語，有查封筆錄1份附原審卷(一)可稽，並未提及附圖編
      號4之建物為其所建造的。然於原法院96年10月29日調查
      時卻陳稱：「我是向債務人丙○○承租查封的房屋，從95
      年2月承租土地及建物全部，我替他經營系爭房屋，如有
      收益，再給債務人一成，沒有契約書，直到現在還在占有
      中，附圖編號4這間是我建造的，是95年3、4月間，我拆
      掉重建，沒有建造執照。」等語（見原法院96年10月29日
      執行調查筆錄），並舉證人李振賓到庭附合其說，惟抗告
      人前後說詞已有相異之處，且該附圖編號4建物之納稅人
      為債務人丙○○而非抗告人，有稅籍資料在原審卷(一)可稽
      ，因此，尚難遽信抗告人係附圖編號4建物之原始起造人
      。退而言之，縱附圖編號4建物果係抗告人經債務人丙○
      ○之容許，於95年3、4月間出資建造的，但該建物所坐落
      之土地已於83年10月17日由債務人丙○○為案外人臺灣土
      地銀行設定抵押權，嗣抵押權轉輾讓與債權人甲○○，則
      該建物顯係設定抵押權後始建造的，債權人甲○○依上開
      判例及民法第866條第2、3項、第877條第1項、第2項等規
      定，自得聲請與系爭土地併付拍賣。再酌以系爭土地及建
      築物經送遠現不動產估價師事務所鑑價結果，土地價格合
      計為74,391,703元，而50建號之建築物價格為14,570,641
      元，總計88,962,344元，扣除預估增值稅3,901,558元之
      淨值為85,060,786元，有不動產估價報告書1份附原審卷
      (一)可稽，而債權人甲○○聲請執行之債權額為90,579,192
      元，是由形式上審查，僅拍賣系爭土地尚不足以清償所擔
      保之債權，甚且連同全部建築物併付拍賣，亦不足以清償
      所擔保之債權，因之，堪認本件有將50建號之建築物（包
      含附圖編號4建物）併付拍賣之必要。況附圖編號4之建築
      物係建號50之建築物中之一部分，若附圖編號4之建築物
      不併付拍賣，則衡情常情，其餘部分之建築物與土地將難
      於拍賣，縱然能拍定，亦將使附圖編號4之建築物與系爭
      土地及其餘部分之建築物非由同一人所有，法律關係將趨
      於複雜，為使法律關係單純化及保障抵押權人之權益，應
      認附圖編號4之建築物及土地有併付拍賣之必要。是債權
      人請求將上開未保存登記建物一併拍賣，尚無不合。故抗
      告人指稱：系爭土地及建物經遠現不動產估價師事務所鑑
      價結果，價格總計88,962,344元，已接近債權人甲○○聲
      請執行之債權額90,579,192元，縱使扣除附圖編號4之建
      物價格，亦不致影響債權人甲○○債權之實現云云，尚非
      的論，不足採取。
（二）抗告人另指稱：原法院應就附圖編號4之建物是否足以影
      響拍賣土地之價格作出鑑價? 是否超出遠現不動產估價師
      事務所之鑑價14,570,641元? 如果超出，合併遠現不動產
      估價師事務所就土地鑑定價格為74,391,703元，是否得以
      滿足抵押債權人甲○○之債權? 如得以滿足，是否還有必
      要併付拍賣云云。然查，債權人甲○○依法得聲請系爭土
      地及建築物併付拍賣，且原法院形式上已依遠現不動產估
      價師事務所鑑價結果為審查，認定本件50建號之建築物（
      包含附圖編號4建物）及系爭土地有併付拍賣之必要，而
      本院亦為相同認定如上所述。是若抗告人仍主張執行債務
      人即土地所有人於將土地供抵押權人設定抵押權後，容許
      伊在土地上營造建築物，伊就附圖編號4之建物有所有權
      ，該建物建造在本件抵押權設定之後，執行法院無必要且
      不得予以併付拍賣云云，則應由抗告人依強制執行法第15
      條之規定提起異議之訴而為實體之救濟。
五、綜上所述，原法院以前述理由駁回抗告人之聲明異議，經核
    並無違誤，抗告意旨指摘原裁定不當，求為廢棄改判，非有
    理由，應予駁回。
六、據上論結，本件抗告為無理由，應依強制執行法第30條之1
    ，民事訴訟法第495條之1、第449條第1項、第95條、第78條
    ，裁定如主文。
中    華    民    國    97    年    1     月    11    日
                  民事第四庭    審判長法  官  王惠一
                                      法  官  蘇重信
                                      法  官  王浦傑
上為正本係照原本作成。
如不服本裁定，僅得於收受本裁定正本送達後10日內以適用法規
顯有錯誤為理由，向本院提出再抗告狀（須附繕本）依法應繳納
抗告費新台幣1千元，並委任律師為訴訟代理人，經本院許可後
始可再抗告於最高法院。
中    華    民    國    97    年    1     月    11    日
                                      書記官  廖英琇
【附記】
民事訴訟法第495條之1第2項準用同法第466條之1第1、2項規定
：
(1)對於第二審判決上訴，上訴人應委任律師為訴訟代理人。但上
  訴人或其法定代理人具有律師資格者，不在此限。
(2)上訴人之配偶、三親等內之血親、二親等內之姻親，或上訴人
  為法人、中央或地方機關時，其所屬專任人員具有律師資格並
  經法院認為適當者，亦得為第三審訴訟代理人。
民事訴訟法第466條之2：
  上訴人無資力委任訴訟代理人者，得依訴訟救助之規定，聲請
  第三審法院為之選任律師為其訴訟代理人。


司法院資訊處製作；財團法人民間司法改革基金會備份。
